最高法院刑事判決　　　　　　　九十四年度台上字第六三七號
　　上　訴　人　台灣高等法院高雄分院檢察署檢察官
　　被　　　告　乙○○
　　　　　　　　　　　　路2段.
　　　　　　　　甲○○
　　　　　　　　　　　　243.
上列上訴人因被告等貪污案件，不服台灣高等法院高雄分院中華
民國九十三年九月九日第二審更審判決（九十三年度重上更(四)字
第三五號，起訴案號：台灣屏東地方法院檢察署八十五年度偵字
第六七五九號），提起上訴，本院判決如下：
    主  文
原判決撤銷，發回台灣高等法院高雄分院。
　　理  由
本件原判決以公訴意旨略稱：被告乙○○係屏東縣三地門鄉第十
、十一屆鄉長，綜理全鄉各項業務；被告甲○○為該鄉財經課長
，綜辦鄉內各項公共工程業務，蔡達明（已死亡，另經檢察官為
不起訴處分）為該鄉財經課技士，負責工程設計、發包、監工及
驗收業務；同案被告林義盛（已死亡，經判決公訴不受理確定）
為該鄉之村幹事，均為依法令從事公務之人。民國八十二年十二
月間，三地門鄉公所辦理大社農路第四期及大社農路三號水泥橋
興建工程時，被告乙○○為使其鍾意之得標廠商得以順利施工驗
收領款，避免技士蔡達明作梗，明知林義盛僅為村幹事，既不具
技士資格，亦無承辦工程監工、驗收之知識與能力，竟捨具技士
資格之蔡達明不用，而執意由林義盛承辦。甲○○明知其情，亦
予配合簽請由林義盛主辦，林義盛即擔任上開總額達新台幣（下
同）一千一百五十萬元工程之實際承辦人。但礙於工程外行，且
承包之興石公司楊進順又係乙○○鍾意廠商，又曾與乙○○共同
接受楊進順招待宴飲一、二次，故施工期間僅前往工地查看一次
，即任令興石公司偷工減料，計有(一)路面未確實開挖，大石漫佈
路面。(二)路寬為四至六公尺不一，而非設計之六公尺。(三)鋪設路
面之級配係取自工地旁之河床砂石，而非契約書規定之鹽埔溪砂
石。(四)級配厚度分別自十公分至二十公分不等，而非規定之平均
二十公分。(五)水涵管八處每處僅埋設三支涵管，而非規定之五支
。(六)護欄十座長僅三十公分，而非規定之九十公分。(七)護欄露土
以上未上白漆。(八)路面未夯實等。迨八十三年二月二十二日竣工
，被告乙○○等四人明知上情，亦深知監工之林義盛已不得再任
驗收，竟任伊與潘國定、楊進順共同驗收；潘國定因行動不便，
僅坐於車中，未陪同下車逐項驗收，致同案被告林義盛又有機可
趁，對於上揭明顯可以目測發覺之偷工減料情事視而不見，並在
驗收紀錄報告表內虛載各項丈量檢查符合設計要求，准予驗收之
記載，並於同日完成餘款之支付，而未要求承包商作任何補正。
嗣被告乙○○等四人為求能在形式上符合政府法令要求，另由知
情之蔡達明提供其職章予林義盛，分別在本項工程之設定預算書
、工程合約書及至竣工驗收書中，虛載蔡達明為工程之主辦人，
而林義盛僅為驗收人員，以掩飾林義盛自發包至驗收一手包辦之
事實，甲○○及乙○○明知上情，仍予簽章照准，並呈報屏東縣
政府審核，以便撥款，足生損害於屏東縣政府。嗣屏東縣政府於
同年七月七日會同蔡達明至現場勘察，發現驗收不及半年之路面
封層全毀及多處嚴重崩塌，嚴重偷工減料，至少圖利廠商六百萬
元以上。因認被告乙○○、甲○○二人均涉有刑法第二百十三條
、第二百十六條之行使公務員登載不實文書、貪污治罪條例第六
條第一項第四款之圖利等罪嫌，經審理結果，認犯罪不能證明，
因而撤銷第一審論處被告等共同圖利罪刑之判決，改判諭知乙○
○、甲○○均無罪，固非無見。
惟查(一)按審理事實之法院，對於被告有利及不利之證據，應一律
注意，綜合全案證據資料，本於經驗法則以定其取捨，並將證據
取捨判斷之理由，詳加說明，倘僅採信被告有利之證據而置被告
不利之證據於不論，難謂於法無違。查林義盛於八十四年二月十
日法務部調查局屏東縣調查站調查時供稱：「因為鄉長乙○○與
技士蔡達明各有屬意承包的包商，所以才會叫我負責大社工程的
所有業務，以利楊進順承包，而我根本無力督促楊進順有無按設
計圖施工」、「只要是鄉長乙○○爭得的工程大多由楊進順負責
承包，而楊進順均使用興石營造工程股份有限公司、甘霖土木包
工業及惠信營造有限公司等行號標得…我只是在乙○○爭得的工
程中擔任主辦人角色，但因蔡達明為正式的技士，故仍由他為名
義上之監工、主辦，以符合縣府規定」、「貴站提示之十一筆工
程均為鄉長乙○○指派由我主辦，並指示我要交給楊進順承包」
（八十四年度偵字一一七五號卷第六頁反面至第七頁反面）。又
「卷附之三地門鄉工程略表中之十一項工程（其中第十項為本案
工程）均由乙○○指示，由其以比價之方式辦理發包，比價前由
賴鄉長通知楊進順，由其一人於比價當日攜帶另外二家不同廠商
估價單一同前來鄉公所辦理比價，得標後由其與得標廠商辦理合
約手續，簽請賴鄉長核准施工，工程底價之核定及指定廠商比價
承包，只有鄉長有權決定，且十一項工程均由楊進順承包」、「
楊進順在每次承包工程（招標）之前均會進入鄉長室，與鄉長乙
○○談話……」等語（同上卷第八頁、九頁反面）。「乙○○的
工程都交給楊大頭、楊進順，他們用的是興石、甘霖、惠信的牌
子」、「賴鄉長跟我說工程可發包比價，並指示我交給楊進順承
包」（八十五年度偵字六七五九號卷第三八頁反面）。又本件工
程核定底價為一千一百五十七萬五千元，另兩家投標廠商「吳記
營造有限公司」以一千四百三十萬元投標，「立建營造有限公司
」則以一千五百萬元投標，分別高出底價二百七十二萬五千元及
三百四十二萬五千元。而楊進順竟可僅以五千元之差距，以極接
近底價之一千一百五十七萬元得標，其他各項工程「興石」、「
甘霖」兩家廠商均以些微價差得標（見一四三０號偵查卷第二六
、一六頁）。證人楊進順亦坦承上開道路工程確有偷工減料之情
，並經驗收完畢及領得工程款（見六七五九號偵查卷第九七頁反
面），乙○○經送法務部調查局測謊，亦呈情緒波動反應，應係
說謊（見六七五九號偵查卷第八六頁）。上開不利於乙○○之證
據，攸關犯罪事實之認定，原審未敘明該等證據取捨判斷之理由
，自有可議。(二)審理事實之法院，對於案內與論罪科刑、罪名成
立與否有關之一切證據，除認為不必要者外，均應詳為調查，然
後基於調查所得之心證以為判斷之基礎；苟與待證事實有重要關
係，在客觀上認為應行調查之證據，又非不易調查或不能調查，
而未依法加以調查，率予判決者，即有刑事訴訟法第三百七十九
條第十款規定所稱應於審判期日調查之證據，而未予調查之違法
。查乙○○供明：按工程必待驗收後才能給付工程尾款，本工程
之付款應不符合規定。蔡達明亦供稱：凡係經由縣政府補助的要
複驗之地方工程，應經複驗後才能付尾款（見偵字一四三０號卷
第十二頁、六七五九號偵查卷第五一頁反面），如果上開證述無
誤，則本件工程未經複驗即行付款，已非合法。但被告兩人仍於
八十三年二月二十二日之支出傳票上加蓋職章，此有上開驗收紀
錄報告表、支出傳票可按（見法務部調查局屏東縣調查卷第四０
頁）；則被告兩人是否明知上開付款違法，仍蓋章判行，即待查
明釐清。又本件工程既跳脫複驗程序，而提前於八十三年二月二
十二日付款，事隔三天，被告等二人復於林義盛於八十三年二月
二十五日所製作之複驗報告加蓋職章，予以判行，被告兩人是否
知悉上開複驗所載之內容非為真實，上開事項應認為有助於發見
真實而足以影響判決結果，且有調查之可能者，原判決未加調查
，亦未說明不予調查之理由，自有調查職責未盡及理由不備之違
誤。檢察官上訴意旨指摘原判決不當，尚非全無理由，應認原判
決仍有撤銷發回更審之原因。
據上論結，應依刑事訴訟法第三百九十七條、第四百零一條，判
決如主文。
中　　華　　民　　國　九十四　年　　二　　月    三  　日
                      最高法院刑事第七庭
                          審判長法官  莊　登　照
                                法官  洪　明　輝
                                法官  黃　一　鑫
                                法官  魏　新　和
                                法官  林　秀　夫
      本件正本證明與原本無異
                                      書  記  官
中　　華　　民　　國　九十四　年　　二　　月   十五   日
                                                  Ｍ
